臺灣臺北地方法院刑事判決
111年度審訴字第1032號
公  訴  人  臺灣臺北地方檢察署檢察官
被      告  劉奕均


上列被告因詐欺案件，經檢察官提起公訴（111年度偵字第2094
號），被告就被訴事實為有罪之陳述，經告知被告簡式審判程序
之旨，並聽取當事人意見後，本院合議庭裁定進行簡式審判程序
，判決如下：
    主  文
乙○○犯三人以上共同冒用政府機關及公務員名義詐欺取財罪，處
有期徒刑壹年貳月。
扣案行動電話壹支（廠牌：I PHONE8 PLUS，IMEI：00000000000
0000）沒收。未扣案犯罪所得新臺幣貳萬壹仟元沒收，於全部或
一部不能沒收或不宜執行沒收時，追徵其價額。
    犯罪事實及理由 
一、犯罪事實：
　　乙○○因缺款而應綽號「阿冠」友人（無證據證明為未成年人
    ）邀約，擔任詐欺集團中俗稱「面交車手」即負責向被詐騙
    者收取現金後依指示放置特定地點方式轉交之行為，即可獲
    得新臺幣（下同）1000元，並免除所欠款項約2萬元之報酬
    ，並為順利收取被騙者款項，而利用其所有行動電話（廠牌
    ：I PHONE8 PLUS，IMEI：000000000000000）下載通訊軟體
    Telegram，與「阿冠」，及不詳暱稱之成員共組群組，以為
    接收指示、聯繫，而與「阿冠」、姓名年籍不詳之成年人，
    與渠等所屬詐欺集團其他成年成員間，共同基於意圖為自己
    不法所有之3人以上共同冒用政府機關及公務員名義詐欺取
    財，並基於意圖掩飾及隱匿特定犯罪所得去向及所在而洗錢
    之犯意聯絡，由詐欺集團不詳成員於民國110年11月25日上午
    9時50分許，先後假冒全民健康保險局人員、司法警察單位
    陳警官、臺灣臺中地方檢察署吳檢察官等政府機關及公務人
    員名義，以電話聯繫甲○○，佯稱：查獲就醫並申請補助紀錄
    ，所持用健保卡恐有涉及不法申請補助，所申辦帳戶還涉及
    毒品案件，經多次通知未到案說明，將凍結其所申辦帳戶，
    但如繳付保證金40萬元以為擔保，可不凍結所申辦帳戶云云
    ，致甲○○陷於錯誤，同意交付該款項，詐欺集團成員「阿冠
    」即以上開通訊軟體通知乙○○取款事宜，乙○○即依指示先至
    位於臺北市○○區○○○路0段000巷0號1樓統一超商科興門市，
    依「阿冠」提供代碼列印不詳內容文件，於同日下午1時40
    分許，依指示至指定之位於臺北市大安區四維路192巷「成
    功市場」旁停車場附近，將該不詳內容文書出示予甲○○閱覽
    即收受甲○○交付現金40萬元，乙○○為製造行蹤斷點，即依「
    阿冠」指示，搭乘計程車，將該款項另攜至指定之位於臺北
    市信義區中強公園男廁內，乙○○先抽出其中1000元，並抵充
    所欠債務2萬元（合計報酬為2萬1000元）做為報酬，再將其
    餘款項藏放在男廁內，另由詐欺集團中身分不明成員前往取
    走，繳交與上層成員，乙○○以此方式將所收取詐欺所得贓款
    予詐欺集團成員，製造金流斷點，使司法機關難以溯源追查
    ，而掩飾及隱匿特定犯罪所得之去向及所在。嗣因甲○○發現
    有異即報警，為警循線查悉上情，並於110年12月28日持本
    院核發110年聲搜字第1727號搜索票，至乙○○位於臺北市○○
    區○○街000巷0弄00號4樓住處搜索，扣得搭配門號000000000
    0號行動電話（廠牌I PHONE12）1支，及無SIM卡行動電話（
    廠牌：I PHONE8 PLUS，IMEI：000000000000000）1支，而
    查悉上情。
二、證據名稱：
　　除引用如附件起訴書證據清單欄所載外，並補充：
（一）被告於本院準備程序及審判期日之自白（本院第276號審
      訴卷第36頁、第1032號審訴卷第68、73至74頁）。
（二）本院110年聲搜字第1727號搜索票、臺北市政府警察局大
      安分局搜索扣押筆錄、扣押物品目錄表、扣案物照片(第2
      094偵查卷第23至29、40頁)。　　　　　
三、論罪：
（一）法律適用之說明：
　 1、洗錢防制法第2條規定各種洗錢樣態，該法第14條第1項所
      規範之一般洗錢罪，必須有第3條規定之前置特定犯罪作
      為聯結，始能成立。以詐欺集團犯罪為例，詐欺集團向被
      害人施用詐術後，為隱匿其詐欺所得財物之去向，而令被
      害人將其款項轉入該集團所持有、使用之人頭帳戶，並由
      該集團所屬之車手前往提領詐欺所得款項得逞，或由車手
      取得被害人交付之現金後，將該特定犯罪所得交予其他共
      同正犯而移轉之，因而有隱匿其去向之效果，以及詐欺集
      團成員詐得被害人交付存簿提款卡、密碼資料，由詐欺集
      團成員取得該帳戶存摺資料進行提領款項後轉交出等均屬
      該法第14條第1項之一般洗錢罪（最高法院109年度台上字
      第947號判意旨可參）。
　 2、查被告及其所屬詐欺集團成員冒稱中央健康保險局人員、
      陳姓警官之警務人員及臺中地方檢察署吳姓檢察官等政府
      機關及公務員名義詐騙告訴人後，致告訴人陷於錯誤，而
      依詐欺集團成員指示交付款項，並由被告依「阿冠」指示
      至指定地點收取告訴人交付款項，並依指示搭乘計程車，
      將其收取告訴人交付遭詐欺款項，另放置上述地點之公園
      廁所內方式轉交詐欺集團上手成員等犯罪行為、手法，可
      見被告與詐欺集團共犯加重詐欺取財罪，並將所收受詐得
      款項以前開迂迴層轉方式交出，目的在製造金流斷點，使
      司法機關難以溯源追查犯罪所得之蹤跡與後續犯罪所得持
      有者，以達掩飾及隱匿特定犯罪所得去向及所在之目的，
      確為洗錢行為。
 　3、核被告乙○○所為，係犯刑法第339條之4第1項第1款、第2
      款之三人以上共同冒用政府機關及公務員名義詐欺取財罪
      ，及洗錢防制法第14條第1項一般洗錢罪。公訴意旨雖未
      論及洗錢防制法第14條第1項部分犯行，惟起訴書犯罪事
      實已記載此部分犯行，且於審判期日告知被告此部分罪名
      （本院第276號審訴卷第35頁），而為被告所知悉並經言
      詞辯論，且此部分與被告所犯加重詐欺取財罪間具有想像
      競合之裁判上一罪關係，為起訴效力所及，應一併審理。
（二）共犯關係：
　　　共同實施犯罪行為之人，在合同意思範圍以內，各自分擔
      犯罪行為之一部，相互利用他人之行為，以達其犯罪之目
      的者，即應對於全部所發生之結果，共同負責；又共同正
      犯之成立，祇須具有犯意之聯絡及行為之分擔，既不問犯
      罪動機起於何人，亦不必每一階段犯行，均須參與。又共
      同正犯之意思聯絡，原不以數人間直接發生者為限，若有
      間接之聯絡者，亦包括在內。查被告就本案犯行，依暱稱
      「阿冠」指示向被詐騙之告訴人收取款項，復依指示送至
      指定之公園男廁內藏放方式轉交上手成員，如上所載，可
      徵被告係以自己犯罪之意思共同參與，而分擔實行不可或
      缺之內部分工，並相互利用彼此行為，以達成上述犯罪之
      目的，縱被告未必認識全部成員，亦非每一階段行為均有
      參與，揆諸上開說明，不影響其與「阿冠」及其他成員間
      之犯意聯絡及行為分擔，為共同正犯，自應對全部犯罪結
      果共同負責。　　　
（三）想像競合犯：
　　　被告就本案所為，係以一行為犯上開3罪名，均係出於同
      一犯罪計畫，為達最終取得詐欺款項分享不法利益之單一
      意思決定及目的，在客觀上對被害人實施上開犯行，而完
      成整體詐欺取財之結果，該等行為局部上具有相接、重合
      之同一性，依一般社會經驗及刑法之理念，應評價為一行
      為，屬一行為觸犯數罪名之想像競合犯，應依刑法第55條
      規定，從一重論以刑法第339條之4第1項第1款、第2款之3
      人以上共同冒用政府機關及公務員名義詐欺取財罪。
（四）刑之減輕之部分：　　　
　　　按想像競合犯之處斷刑，本質上係「刑之合併」。其所謂
      從一重處斷，乃將想像競合犯組成之評價上數罪，合併為
      科刑一罪，其所對應之刑罰，亦合併其評價上數罪之數法
      定刑，而為一個處斷刑。易言之，想像競合犯侵害數法益
      者皆成立犯罪，論罪時必須輕、重罪併舉論述，同時宣告
      所犯各罪名，包括各罪有無加重、減免其刑之情形，亦應
      說明論列，量刑時併衡酌輕罪部分量刑事由，評價始為充
      足，然後依刑法第55條前段規定「從一重處斷」，非謂對
      於其餘各罪可置而不論。因此，法院決定處斷刑時，雖以
      其中最重罪名之法定刑，做為裁量之準據，惟於裁量其輕
      重時，仍應將輕罪合併評價在內（最高法院108年度台上
      字第4405、4408號判決意旨參照）。又犯洗錢防制法第14
      條、15條之罪，在偵查或審判中自白者，減輕其刑，洗錢
      防制法第16條第2項定有明文。查被告就本案洗錢犯行，
      於本院準備程序及審理期日坦認不諱，已如前述，應於量
      刑時併為審酌。　　　　　　
四、量刑：
　　爰以行為人之責任為基礎，審酌被告正值青年，不思以正當
    途徑獲取所需財物，竟為圖輕易獲得充抵高額債務、報酬，
    而為如事實欄所示之分工行為，使告訴人受有財產損失，至
    有不該，衡以被告犯後於警、偵訊及本院審理時均坦承全部
    犯行，就所犯一般洗錢罪部分也自白不諱，惟犯後迄今未能
    與告訴人達成和解協議，亦未賠償告訴人所受損失等犯後態
    度，並審酌被告所陳之智識程度、家庭經濟、生活狀況、前
    科素行等一切情狀，量處如主文所示之刑。
五、沒收：
（一）供犯罪所用之物：
　　　扣案廠牌IPHONE8 PLUS之行動電話手機1支（型號：IPHON
      E8 PLUS，IMEI：000000000000000，未搭配SIM卡），為
      被告所有，並供其與詐欺共犯「阿冠」等人成立群組，聯
      繫所用之物，業據被告陳述在卷（本院第276號審訴卷第3
      7頁），可認為被告參與本案犯行使用之物，爰依刑法第3
      8條第2項規定諭知沒收。
（二）犯罪所得部分：
　 1、按犯罪所得，屬於犯罪行為人者，沒收之；前2項之沒收
      ，於全部或一部不能沒收或不宜執行沒收時，追徵其價額
      ；刑法第38條之1第1項前段、第3項分別定有明文。查被
      告共犯本案犯行，除抵扣其積欠「阿冠」債務約2萬元款
      項外，並從所領得詐騙款中抽取1000元為其報酬乙節，業
      據被告於警詢及偵查中陳述明確（偵查卷第20、74頁），
      可徵被告為本案犯行，確有不法報酬。至於被告於本院審
      理中改陳其未獲得報酬云云，顯與其前開陳述不一，而有
      疑義，且被告於警詢、偵查中所述，因距離本案事發時間
      較近，對於事發當時之記憶、印象應較於本院審理時清楚
      ，且未及思量其間利害關係，且針對本件犯罪情節均描述
      詳細具體，較諸事後審理時以時間過久有所遺忘，或避重
      就輕，或輕描淡寫予以搪塞為可信，而認為被告為本案犯
      行之犯罪所得為2萬1000元（1000元＋抵扣20000元債務＝2
      萬1000元）為被告共犯本案犯行之犯罪所得，且未扣案，
      應依刑法第38條之1第1項前段、第3項之規定宣告沒收，
      於全部或一部不能沒收或不宜執行沒收時，追徵其價額。
      　　
　 2、至於被告自告訴人處所收取詐欺贓款40萬部分，因被告依
      「阿冠」指示，將告訴人所交付上開款項除其所抽出1000
      元部分外，其餘均攜至所指定公園男廁內藏放轉交上手成
      員，亦如前述，可認本案詐欺款項40萬元部分，被告並無
      實際取得，或具管領、處分權限甚明，故不另依刑法第38
      條之1或洗錢防制法第18條第1項前段規定宣告沒收或追徵
      ，併此說明。
據上論斷，應依刑事訴訟法第273條之1第1項、第299條第1項前
段、第310條之2、第454條第2項、第450條第1項，判決如主文。
本案經檢察官王文成提起公訴，檢察官楊舒雯到庭執行職務。
中　　華　　民　　國　　111 　年　　8 　　月　　22　　日
　　　　　　　　　刑事第二十一庭法　官  程克琳　
上正本證明與原本無異。 
如不服本判決應於收受送達後20日內向本院提出上訴書狀，並應
敘述具體理由；其未敘述上訴理由者，應於上訴期間屆滿後20日
內向本院補提理由書（均須按他造當事人之人數附繕本）「切勿
逕送上級法院」。告訴人或被害人如對於本判決不服者，應具備
理由請求檢察官上訴，其上訴期間之計算係以檢察官收受判決正
本之日期為準。 因疫情而遲誤不變期間，得向法院聲請回復原
狀。
                                書記官  林志忠
中　　華　　民　　國　　111 　年　　8 　　月　　22　　日
附錄本案論罪科刑法條
洗錢防制法第2條：
本法所稱洗錢，指下列行為：
一、意圖掩飾或隱匿特定犯罪所得來源，或使他人逃避刑事追訴
    ，而移轉或變更特定犯罪所得。
二、掩飾或隱匿特定犯罪所得之本質、來源、去向、所在、所有
    權、處分權或其他權益者。
三、收受、持有或使用他人之特定犯罪所得。
洗錢防制法第14條：
有第二條各款所列洗錢行為者，處7年以下有期徒刑，併科新臺幣5百萬元以下罰金。
前項之未遂犯罰之。
前二項情形，不得科以超過其特定犯罪所定最重本刑之刑。
刑法第339條之4：
犯第三百三十九條詐欺罪而有下列情形之一者，處一年以上七年
以下有期徒刑，得併科一百萬元以下罰金：
一、冒用政府機關或公務員名義犯之。
二、三人以上共同犯之。
三、以廣播電視、電子通訊、網際網路或其他媒體等傳播工具，
    對公眾散布而犯之。
前項之未遂犯罰之。　　　　　　　　　
附件
臺灣臺北地方檢察署檢察官起訴書
                                     111年度偵字第2094號
　　被　　　告　乙○○　男　19歲（民國00年00月0日生）
　　　　　　　　　　　　住臺北市○○區○○街000巷0弄00號
　　　　　　　　　　　　　4樓
　　　　　　　　　　　　國民身分證統一編號：Z000000000號
上列被告因詐欺案件，業經偵查終結，認應提起公訴，茲將犯罪
事實及證據並所犯法條分敘如下：
　　　　犯罪事實
一、乙○○明知真實姓名年籍不詳，綽號「阿冠」之人為詐欺集團
    成員，然為賺取報酬，竟與「阿冠」及所屬詐欺集團其他真
    實姓名年籍不詳之成員共同意圖為自己不法所有，基於詐欺
    之犯意聯絡，於民國110年11月25日，加入「阿冠」所屬詐
    欺集團，而擔任提款車手之工作。其分工方式係先由該詐欺
    集團之成員於110年11月25日9時50分許致電甲○○，並佯為健
    保局人員，誆稱其健保卡恐涉及非法申請補助，需聯繫警員
    ，復由該詐欺集團之其他成員分別佯為陳姓警員及臺灣臺中
    地方檢察署吳姓檢察官致電甲○○，誆稱其涉及毒品案件，需
    支付新臺幣（下同）50萬元作為保證金云云，致甲○○因而陷
    於錯誤，於雙方協商將保證金降為40萬元後，依指示與詐欺
    集團成員相約於同日13時40分許，在臺北市大安區四維路19
    2巷成功市場旁停車場交付前開40萬元現金，再由乙○○依「
    阿冠」之指示前往該處收取上開詐騙所得，最後再將所提領
    之款項依指示置放在臺北市信義區中強公園廁所內，以此方
    式將上開款項交付詐欺集團之上游。嗣甲○○察覺受騙後報警
    處理，經警循線查悉上情。
二、案經甲○○訴由臺北市政府警察局大安分局報告偵辦。
　　　　證據並所犯法條
一、證據清單及待證事實：
編號 證據名稱 待證事實 1 被告乙○○於警詢及偵查中之供述。 固坦承曾於上開時間、地點收取款項乙情，惟矢口否認有何詐欺犯行，並辯稱：伊僅係依「阿冠」之指示領款，不知款項係詐欺所得云云。 2 告訴人甲○○於警詢中之指訴。 證明告訴人因遭詐欺集團詐欺，而給付款項之事實。 3 內政部警政署反詐騙諮詢專線紀錄表、臺北市政府警察局大安分局安和路派出所受理案件證明單、受理各類案件紀錄表各1份。 證明告訴人遭詐欺而給付款項之事實。 4 現場監視器畫面翻攝照片10張。 證明被告於110年11月25日13時40分，在臺北市大安區四維路192巷成功市場旁停車場內，領取40萬元現金之事實。 
二、核被告所為，係犯刑法第339條之4第1項第1款、第2款三人
    以上共同犯冒用政府機關及公務員名義詐欺取財罪嫌。被告
    與「阿冠」及所屬詐欺集團其他成員間，有犯意聯絡及行為分
    擔，請論以共同正犯。未扣案之40萬元，為被告之犯罪所得
    ，倘於裁判前未能實際合法發還被害人，請依刑法第38條之
    1第1項前段及第3項之規定諭知沒收，於全部或一部不能沒
    收或不宜執行沒收時，追徵其價額。
三、依刑事訴訟法第251條第1項提起公訴。
　　此　致
臺灣臺北地方法院
中　　華　　民　　國　 111　　年　　1 　　月　　13　　日
　　　　　　　　　　　　　檢　察　官　　王文成
本件正本證明與原本無異